【裁判字號】    95,易,428
【裁判日期】    951025
【裁判案由】    竊佔
【裁判全文】
臺灣基隆地方法院刑事判決               95年度易字第428號
公  訴  人  臺灣基隆地方法院檢察署檢察官
被      告  乙○○
上列被告因竊佔案件，經檢察官提起公訴（95年度偵字第1728號
），被告並為有罪陳述，本院合議庭乃裁定由受命法官獨任以簡
式審判程序進行審理，並判決如下：
    主  文
乙○○於他人保安林內擅自占用，處有期徒刑捌月。緩刑年。
坐落在基隆市○○區○○段第542-3、542-23 地號土地如附圖所
示A、A1、B、C 範圍之擋土牆；坐落在基隆市○○區○○段第54
2-3 地號土地如附圖所示D、F範圍之水泥舖面；坐落在基隆市○
○區○○段第542-3 地號土地如附圖所示E 範圍之橋樑，均沒收
之。
    事  實
一、緣坐落基隆市○○區○○段第542-3、542-23 地號土地（第
    542-23地號土地，係於民國93年8 月18日，始分割自第542-
    3 地號土地），均為中華民國所有，管理機關為財政部國有
    財產局；且上開二筆土地（以下簡稱系爭土地），亦俱屬臺
    灣省政府以87年4 月8 日府農林字第023175號公告之「保安
    林地」，並由行政院農業委員會林務局負責其林地管理（廢
    省以前，則係由臺灣省政府財政廳負責其林地管理）。乃乙
    ○○明知系爭土地係財政部國有財產局管理之國有土地，且
    業經公告為保安林地，刻由行政院農業委員會林務局負責其
    林地管理事項，未得主管機關即財政部國有財產局、行政院
    農業委員會林務局之同意，不得擅自占用，仍因自己寓所聯
    外巷弄過於狹隘，兼以停車不便，而萌生為自己不法利益之
    意圖，自94年9 月底之某日起，僱請不知情且姓名年籍不詳
    之工人數名，擅自在系爭土地如附圖所示之A、A1、B、C 範
    圍砌築擋土牆；又在系爭土地如附圖所示之D、F範圍私設水
    泥舖面，藉以便利自己車輛停放；暨在系爭土地如附圖所示
    之E 範圍興建橋樑，藉以另闢聯外管道。乙○○乃以此方式
    擅自占用國有保安林地，面積總計153.84平方公尺。嗣因民
    眾檢舉，財政部國有財產局乃於會同行政院農業委員會林務
    局羅東林區管理處到場會勘後，報警究辦。
二、案經基隆市警察局第二分局移送臺灣基隆地方法院檢察署檢
    察官偵查起訴。
    理  由
壹、程序事項
    查本案被告乙○○所犯者非為死刑、無期徒刑、最輕本刑為
    三年以上有期徒刑之罪或高等法院管轄第一審案件，其於準
    備程序進行中，先就被訴事實為有罪之陳述（包括起訴法條
    經檢察官當庭變更部分，詳見後述），經告知其簡式審判程
    序之旨，並聽取公訴人、被告之意見後，本院業已依刑事訴
    訟法第二百七十三條之一第一項規定，裁定由受命法官獨任
    以簡式審判程序進行本案之審理。
貳、實體事項
一、證據能力
    「被告以外之人於審判外之言詞或書面陳述，除法律有規定
    者外，不得作為證據」之規定，於法院以簡式審判程序處刑
    者，不適用之。刑事訴訟法第一百五十九條第二項前段定有
    明文。乃不受傳聞證據法則拘束之例外性規定。準此，本案
    相關證人於審判外之言詞或書面陳述，倘查無不得作為本案
    審判依據之其他情事，復業經本院踐行證據調查之合法程序
    ，就令係屬審判外之陳述，核其亦可據為本案審判之證據。
    合先指明。
二、事實認定
    前揭事實業據被告乙○○於本院審理時坦承在卷，兼以：(甲)
    坐落基隆市○○區○○段第542-3、542-23 地號土地（第54
    2-23地號土地，係於93年8 月18日，始分割自第542-3 地號
    土地），均為中華民國所有，管理機關為財政部國有財產局
    ；且系爭土地，亦俱屬臺灣省政府以87年4 月8 日府農林字
    第023175號公告之「保安林地」，刻則由行政院農業委員會
    林務局負責其林地管理（廢省以前，另係由臺灣省政府財政
    廳負責其林地管理）。有系爭土地之土地登記謄本、基隆市
    境內第2805號保安林檢訂後明細表（臺灣省政府府農林字第
    023175號公告）各1 件在卷可考。(乙)被告未得主管機關即財
    政部國有財產局、行政院農業委員會林務局之同意，旋因自
    己寓所聯外巷弄過於狹隘，兼以停車不便，而自94年9 月底
    之某日起，僱請不知情且姓名年籍不詳之工人數名，擅自在
    系爭土地如附圖所示之A、A1、B、C 範圍砌築擋土牆；又在
    系爭土地如附圖所示之D、F範圍私設水泥舖面，藉以便利自
    己車輛停放；暨在系爭土地如附圖所示之E 範圍興建橋樑，
    藉以另闢聯外管道。以此方式擅自占用業經公告之國有保安
    林地，面積總計153.84平方公尺。此亦據證人丙○○（財政
    部國有財產局法務人員）、張健宏（智誠里里長）於檢察官
    履勘時到場結證無誤，且有財政部國有財產局、行政院農業
    委員會林務局羅東林區管理處到場會勘所製作之土地使用略
    況圖、現場照片、現場會勘紀錄在卷可佐，並經臺灣基隆地
    方法院檢察署檢察官督同基隆市信義地政事務所測量人員到
    場履勘無訛，製有檢察官勘驗筆錄、勘驗照片、基隆市信義
    地政事務所土地複丈成果圖在卷可憑。綜上，堪認被告於本
    院審理時之任意性自白，與事實相符，可以採信。從而，被
    告如本判決事實欄所載之違反森林法犯行，洵堪認定。
三、論罪科刑
  (一)查系爭土地係臺灣省政府以87年4 月8 日府農林字第023175
    號公告之「保安林地」，是其固同受森林法及水土保持法等
    規範限制（按：水土保持法第三條第三款規定之「山坡地」
    範圍，除業經報請行政院核定公告之公、私有土地以外，並
    兼及「國有林事業區」、「試驗用林地」及「保安林地」在
    內。是相較於山坡地保育利用條例第三條之明文排除【查：
    山坡地保育利用條例有關保育、利用及水土保持之實施範圍
    ，僅及於行政院依該條例第三條規定公告之『山坡地』範圍
    ，至『國有林事業區』、『試驗用林地』及『保安林地』則
    不與焉】，系爭土地當仍有水土保持法之適用）；且水土保
    持法第三十二條第一項及森林法第五十一條第一項所明定之
    法定刑度，復均為「六月以上五年以下有期徒刑，得併科新
    臺幣六十萬元以下罰金」。惟按森林法第五十一條第三項「
    第一項之罪於保安林犯之者，得加重其刑至二分之一」，實
    係就犯罪類型變更之個別犯罪行為予以加重，而成為另一獨
    立之罪名（即並非概括性之規定，而可一體適用於所有之罪
    名），是就其性質以言，已屬刑法分則之加重，即就常態之
    犯罪類型，變更其罪刑，加重其法定刑，而成為另一獨立罪
    名。是其罪名及構成要件，與常態犯罪之罪名及構成要件相
    較，當已有所不同（最高法院94年度臺上字第7048號判決意
    旨參照）。準此，「已就犯罪類型變更之個別犯罪行為予以
    加重，而成為另一獨立罪名」之森林法第五十一條第三項、
    第一項之罪，其「法定刑」已非止於原「六月以上五年以下
    有期徒刑，得併科新臺幣六十萬元以下罰金」而已，相較於
    水土保持法第三十二條第一項之規定而言，自係尤重。又按
    所謂之法規競合，乃指一個犯罪行為，因法規之錯綜關係，
    致同時有數個符合該犯罪構成要件之法條可以適用，而依法
    理擇一適用之謂。是倘其法定刑有輕重之別時，依重法優於
    輕法之原則，即應適用較重之法條處斷（最高法院94年度臺
    上字第5423號判決意旨參照）。茲森林法第五十一條第三項
    、第一項之罪，其「法定刑」既係尤重於水土保持法第三十
    二條第一項之罪，則本此法規競合之重法優於輕法原則，即
    應排斥輕法，而優先適用森林法第五十一條第三項、第一項
    之規定。
  (二)核被告如本判決事實欄所載，未經同意而擅自占用系爭土地
    之所為，係犯森林法第五十一條第三項、第一項之於他人保
    安林內，擅自占用罪。至被告之本案所為，雖併與水土保持
    法第三十二條第一項，及刑法第三百二十條第二項規定之構
    成要件該當；然因森林法第五十一條第三項、第一項之罪，
    及水土保持法第三十二條第一項之罪間，核有如前所述之法
    規競合關係，依重法優於輕法之原則，即應排斥輕法，而優
    先適用法定刑較重之森林法第五十一條第三項、第一項之罪
    ；至森林法第五十一條第三項、第一項之罪，及刑法第三百
    二十條第二項之罪間，亦有特別法與普通法之法規競合關係
    ，按諸特別法優於普通法之原則，亦應排除普通法之刑法第
    三百二十條第二項之適用，而優先適用居於特別法地位之森
    林法第五十一條第三項、第一項規定。起訴意旨未慮及此，
    逕以刑法第三百二十條第二項為其起訴之法條罪名，核其見
    解，固有未洽；惟此業經蒞庭檢察官當庭更正（本院95年10
    月18日審判筆錄第5 頁），核此更正範圍，亦無礙於原起訴
    所特定之事實，兼以復與起訴所指之基本社會事實相同，本
    於檢察一體之原則，本院當以蒞庭檢察官所到庭更正者，為
    本案之起訴法條，而毋庸再依刑事訴訟法第三百條規定變更
    起訴法條，特此指明。
  (三)又森林法第五十一條第三項、第一項之規定本身，於被告行
    為後，固因俱無變動，而無法律變更暨新舊法律比較之可言
    ；惟因本法罰金刑最低數額之宣告，仍應回歸適用刑法第三
    十三條第五款之總則規定，乃刑法第三十三條第五款所定之
    罰金刑最低數額，業已於被告行為後修正施行。茲依修正前
    刑法第三十三條第五款「罰金：（銀元）1 元以上。」暨現
    行法規所定貨幣單位折算新臺幣條例第二條所定折算比例而
    為換算，本法之罰金最低額度本應為銀元1 元即新臺幣3 元
    。惟依修正後刑法第三十三條第五款規定，即「罰金：新臺
    幣1,000 元以上，以百元計算之。」本法之罰金最低額度業
    已提高為新臺幣1,000 元。據此而為比較適用，修正後刑法
    第三十三條第五款之規定，顯然較不利於被告，本諸刑法第
    二條第一項所揭櫫之「從舊從輕」原則，本法有關罰金刑之
    宣告，自仍應適用修正前刑法第三十三條第五款規定，以銀
    元1 元即新臺幣3 元為其所得宣告之最低數額（最高法院95
    年度第八次刑事庭會議決議三(一)1.參照）。
  (四)被告既係於他人保安林內擅自占用，觸犯森林法第五十一條
    第三項、第一項之罪，自應依森林法第五十一條第三項規定
    ，加重其刑。即有期徒刑加重者，應依刑法第六十七條規定
    ，就其最高度及最低度同加之；至其罰金刑加重部分，則因
    本法罰金刑查有修正前刑法第三十三條第五款規定之適用（
    參見前述(一)），參照刑法第六十七條、第六十八條有關罰金
    加減方法修正理由：「修正前刑法第三十三條第五款現定，
    罰金為銀元1 元以上，既已經修正為新臺幣1,000 元以上，
    當不致因加減其最低度而產生不滿1 元之零數，是自應與有
    期徒刑相同，許其最高度及最低度同加減之。」暨新舊法比
    較應就罪刑有關共犯、未遂犯、想像競合犯、牽連犯、連續
    犯、結合犯，以及累犯加重、自首減輕暨其他法定加減原因
    與加減例等一切情形，綜其全部罪刑之結果而為比較（最高
    法院95年度第八次刑事庭會議決議一(四)參照），自應併適用
    修正前刑法第六十八條規定，僅加重其最高度。
  (五)本院審酌被告違法占用保安林地之行為，極易破壞原生植被
    ，致土地涵水結構產生缺損，導致水土流失，於豪雨侵襲之
    際，極易引發土石流等災害，後果極難預測，惟慮及被告素
    行堪稱良好，本次行為復未致生水土流失之結果，此據證人
    鄭清江（土木技師）於檢察官到場履勘時證述明確，並有基
    隆市政府水土保持服務團─違規案件輔導紀錄表、檢察官勘
    驗筆錄暨勘驗照片在卷可佐，兼以其犯後態度等一切情狀，
    量處如主文所示之刑。
  (六)被告前未曾受有期徒刑以上刑之宣告，此有臺灣高等法院被
    告前案紀錄表附卷可稽，經此科刑教訓後，信當知所警惕，
    而無再犯之虞，因認其所受刑之宣告，以暫不執行為適當，
    爰併宣告緩刑三年，以勵來茲，用啟自新。
  (七)按刑罰法令關於沒收之規定，有採職權沒收主義與義務沒收
    主義。職權沒收，指法院就屬於被告所有，並供犯罪所用或
    因犯罪所得之物，仍得本於職權為斟酌沒收與否之宣告，例
    如刑法第三十八條第一項第二款、第三款、第三項前段等屬
    之。義務沒收，又可分為絕對義務沒收與相對義務沒收二者
    。前者指凡法條規定「不問屬於犯人與否，沒收之」者屬之
    ，法院就此等之物，無審酌餘地，除已證明毀滅外，不問屬
    於犯人與否或有無查扣，均應沒收之，例如刑法第二百條、
    第二百零五條、第二百零九條、第二百十九條、第二百六十
    六條第二項、毒品危害防制條例第十八條第一項前段等屬之
    ；後者，供犯罪所用或因犯罪所得，且以屬於被告所有者為
    限，始應予以沒收，例如毒品危害防制條例第十九條第一項
    前段、修正前著作權法（87年1 月21日修正公布前之著作權
    法）第九十八條、肅清煙毒條例第十三條第一項是（最高法
    院89年度臺上字第5605號、93年度臺上字第2751號判決意旨
    參照）。查森林法第五十一條第六項「犯本條之罪者，其墾
    殖物、工作物、施工材料及所使用之機具沒收之。」係採義
    務沒收主義，故凡觸犯森林法第五十一條之罪者，其墾殖物
    、工作物、施工材料及所使用之機具，即應依同條第六項規
    定，宣告沒收；惟因本條項未有「不問屬於犯人與否，沒收
    之」之明文，是其適用前提，當仍以供犯罪所用或因犯罪所
    得，且以屬於犯人所有者為限。次按於地上、地下施工使成
    為具有特定用途之設施如道路者，即可稱之為工作物（最高
    法院79年度第1 次刑事庭會議決議(二)參照）。據此，坐落在
    基隆市○○區○○段第542-3、542-23 地號土地如附圖所示
    A、A1、B、C 範圍之擋土牆；坐落在基隆市○○區○○段第
    542-3 地號土地如附圖所示D、F範圍之水泥舖面；坐落在基
    隆市○○區○○段第542-3 地號土地如附圖所示E 範圍之橋
    樑，自屬被告因犯本罪所得之工作物，兼以復係被告個人之
    所有，按諸前揭說明，自應依森林法第五十一條第六項規定
    ，宣告沒收。
據上論斷，應依刑事訴訟法第二百七十三條之一第一項、第二百
九十九條第一項前段，森林法第五十一條第三項、第一項、第六
項，刑法第十一條、第二條第一項、第七十四條第一項第一款、
修正前刑法第三十三條第五款，判決如主文。
本案經檢察官甲○○到庭執行職務。
中    華    民    國    95    年    10    月    25    日
                  刑事第三庭法  官  王慧惠
以上正本證明與原本無異。
對於本件判決如有不服，應於收受送達後10日內，向本院提出上
訴書狀，上訴於臺灣高等法院，並按他造當事人之人數附具繕本
。
中    華    民    國    95    年    10    月    25    日
                            書記官  王一芳
附錄論罪法條：
森林法第51條
於他人森林或林地內，擅自墾殖或占用者，處 6 月以上 5 年以
下有期徒刑，得併科新台幣 60 萬元以下罰金。
前項情形致釀成災害者，加重其刑至二分之一；因而致人於死者
，處5年以上12年以下有期徒刑，得併科新台幣1百萬元以下罰金
，致重傷者，處3年以上10年以下有期徒刑，得併科新台幣80萬
元以下罰金。
第 1 項之罪於保安林犯之者，得加重其刑至二分之一。
因過失犯第 1 項之罪致釀成災害者，處 1 年以下有期徒刑，得
併科新台幣六十萬元以下罰金。
第 1 項未遂犯罰之。
犯本條之罪者，其墾殖物、工作物、施工材料及所使用之機具沒
收之。


司法院資訊處製作；財團法人民間司法改革基金會備份。
